最高法院民事判決　　　　　　　　　　　　　　　　九十三年度台上字第四八五號
　　上　訴　人　甲○○
　　訴訟代理人　黃秀蘭律師
　　被 上訴 人　戊○○
　　　　　　　　丁○○
　　兼 右二 人
　　法定代理人　己○○
　　被 上訴 人　乙○○
　　　　　　　　丙○○
右當事人間請求損害賠償事件，上訴人對於中華民國九十二年十月二十八日台灣高等
法院第二審判決（八十八年度上字第一六００號），提起上訴，本院判決如左：
    主  文
上訴駁回。
第三審訴訟費用由上訴人負擔。
    理  由
按債權人以各連帶債務人為共同被告提起給付之訴，被告一人提出非基於其個人關係
之抗辯，僅於有理由之情形下，方對於被告各人必須合一確定，而應適用民事訴訟法
第五十六條第一項第一款之規定。查本件上訴人經原審命其與陳建霖、郭許波連帶給
付被上訴人己○○、戊○○、丁○○、乙○○、丙○○新台幣（下同）一百四十四萬
五千二百二十四元、一百十一萬九千三百三十元、一百十七萬六千一百十四元、三十
萬元、三十萬元及法定遲延利息，上訴人就該部分所提起之第三審上訴，雖非基於個
人事由之抗辯，惟經認為無理由，其上訴效力應不及於陳建霖及郭許波，爰不併列該
二人為上訴人，先予敘明。
被上訴人主張：第一審共同被告陳建霖於民國八十五年六月十三日受上訴人僱用，駕
駛第一審共同被告郭許波所有未請領臨時通行證之動力機械大型工程吊車，自台中縣
豐原市出發，欲前往桃園縣觀音鄉交車予郭許波，同日上午八時許，陳建霖駕駛該部
大型工程吊車沿苗栗縣苗栗市○○○○道往後龍鎮方向行駛，途經苗栗縣苗栗市○○
街○○路口時，本應注意該種大型工程吊車最高時速不得超過四十公里，否則易導致
煞車失靈，而依當時情形，亦無不能注意之情事，竟仍以時速六十公里之超速行駛，
以致煞車不靈，自後追撞同向由被上訴人己○○駕駛、搭載被害人即己○○之妻黃淑
珍因遇紅燈暫停於上開交叉路口之車牌號碼ＪＯ｜四八０五號自用小客車，致被害人
黃淑珍顱腦損傷當場死亡，己○○受有右脛骨開放性骨折、左手臂深部撕裂傷十〤三
公分、多處肌腱斷裂、右眼瞼全層撕裂傷二公分。上訴人係陳建霖之僱用人，郭許波
為肇事吊車之車主，依法應由其申請臨時通行證始得行駛於公路，共同指示陳建霖駕
駛該吊車，肇致本件事端，上訴人應依民法第一百八十八條、第一百八十四條規定，
郭許波應依民法第一百八十四條、第一百八十五條規定，就陳建霖之侵權行為連帶負
損害賠償責任等情，求為命上訴人與郭許波、陳建霖連帶賠償被上訴人乙○○（黃淑
珍之父）撫養費、精神慰撫金共二百九十一萬五千三百八十五元，連帶賠償被上訴人
丙○○（黃淑珍之母）撫養費、精神慰撫金共三百十二萬三千一百六十二元，連帶賠
償被上訴人戊○○（黃淑珍之女）撫養費、精神慰撫金共二百八十三萬八千六百五十
九元，連帶賠償被上訴人丁○○（黃淑珍之子）撫養費、精神慰撫金共二百九十五萬
二千二百二十七元，連帶賠償己○○喪葬費、精神慰撫金、醫藥費、增加生活支出及
工作損失共三百八十一萬五千三百八十八元，並加計法定遲延利息之判決（第一審判
命上訴人、郭許波及陳建霖連帶賠償乙○○、丙○○精神慰撫金各三十萬元，連帶賠
償戊○○撫養費四十一萬九千三百三十元、精神慰撫金七十萬元、共一百十一萬九千
三百三十元，連帶賠償丁○○撫養費四十七萬六千一百十四元、精神慰撫金七十萬元
、共一百十七萬六千一百十四元，連帶賠償己○○喪葬費四十七萬四千八百七十五元
、精神慰撫金七十萬元、醫藥費十一萬二千六百九十七元、增加生活支出二萬二千元
、共一百三十萬九千五百七十二元，並駁回被上訴人五人其餘之訴，被上訴人五人上
訴，請求上訴人、郭許波、陳建霖應再連帶給付戊○○、丁○○精神慰撫金各十萬元
，乙○○、丙○○精神慰撫金各四十萬元，再連帶給付己○○工作損失二十九萬八千
一百二十元、殯葬費支出七萬八千四百八十元、計三十七萬六千六百元，其餘遭駁回
部分未據聲明不服，其餘部分已告確定，另郭許波就其敗訴部分，未據聲明不服）。
上訴人則以：伊係代車主郭許波僱用陳建霖將該大型工程吊車開回桃園縣觀音鄉交予
郭許波，並非陳建霖之僱用人。且陳建霖駕駛該吊車屬承攬契約而非僱傭契約，伊代
郭許波選任陳建霖擔任司機駕駛該大型工程吊車時，已考慮陳建霖以往之工作經驗、
且具有適當之工作資格證明，已盡相當之注意義務，伊無庸負連帶賠償責任；縱認伊
就本件車禍事故應與陳建霖負連帶賠償責任，戊○○、丁○○請求撫養費部分未按扶
養義務人人數比例分擔，亦有不當；己○○請求賠償喪葬費、醫療費、增加生活支出
及工作損失部分，僅提出其片面製作且為伊否認其真正之明細表外，並未進一步提出
確切之收據以實其說，未盡舉證之責任。至於其所提喪葬費收據部分，或虛列金額、
或非屬必要，應予刪除；另被上訴人請求慰撫金數額，並未參酌兩造之經濟狀況、社
會地位，以及被害人與被上訴人之關係，顯屬過高，應予酌減等語，資為抗辯。
原審審理結果以：郭許波就第一審判決雖未提起第二審上訴，但陳建霖聲明上訴之效
力，應及於郭許波。次查己○○因本件車禍受有右脛骨開放性骨折、左手臂深部撕裂
傷十乘三公分、多處肌腱斷裂、右眼瞼全層撕裂傷二公分，黃淑珍因本件車禍顱腦損
傷當場死亡等情，業據己○○提出診斷證明書乙紙附卷，並有台灣新竹地方法院檢察
署勘驗筆錄、相驗屍體證明書、驗斷書、檢察官相驗報告書附卷可稽，復為上訴人所
不爭執，均堪信為真實。被上訴人主張陳建霖駕駛之工程吊車最高時速不得超過四十
公里，否則易導致煞車失靈，乃陳建霖駕駛該吊車行經肇事路口時，竟仍以時速五、
六十公里之高速行駛，致生本件車禍等語。陳建霖雖辯稱本件車禍事故之發生係因肇
事路段為彎路，且為下坡路段，伊之車行速度均保持三、四十公里，但因吊車車身較
重，下坡重力加速度方突升至時速五、六十公里，導致伊雖踩煞車，仍因煞車失靈，
致有此傷亡車禍，伊應無過失云云。然依證人即從事吊車維修及有駕駛經驗之許進源
於本件車禍事故刑事案件偵查、審理時證稱：經其檢測，係離合器總泵腳踏板失效，
在車禍前即有漏油，煞車沒失靈，離合器壞掉也無法換檔；系爭車輛一般只能在海邊
作業，安全時速在四十公里左右，如超過六十公里，就煞不住；依判斷當時車速在五
十至七十公里，正確駕駛方法不能快；離合器失靈是因漏油的關係，其判斷是開始下
坡時就漏油，是耗損，並非刺破等語，顯見陳建霖確有超速行駛之情事。再查陳建霖
有駕駛類似工程吊車之經驗，此有陳建霖提出之駕駛執照及結業證書在卷足憑，陳建
霖對於駕駛該種工程吊車最高時速不得超過四十公里之情，自應知稔，而當時情形天
氣晴、日間有自然光線、肇事地點路面乾燥、無缺陷、無障礙物，視距良好等情，亦
有交通事故調查報告表(一)、(二)附於刑事卷內可稽，陳建霖竟疏於注意，而仍以時速六
十公里之高速行駛，以致煞車不及而肇事，其就本件車禍事故之發生自難辭過失之責
。陳建霖抗辯其無過失，自不足採。又按非屬汽車範圍而必須行駛於道路之動力機械
，應先申請臨時通行證隨車攜帶、憑證行駛，否則，除科處罰鍰並禁止行駛，道路交
通管理處罰條例第三十二條、道路交通安全規則第八十三條定有明文。上開法條關於
非屬汽車範圍之動力機械行駛道路須先聲請通行證隨車攜帶之規定，不僅在於保護通
行道路、橋樑之完整，尚須審酌駕駛人有無駕駛能力與資格，更應視當地之交通狀況
、動力機械之性能以決定通行之路線、時間以及行駛速度，探究其目的，除在維持交
通秩序之公共利益外，亦兼有保護參與交通者之個人安全，顯屬民法第一百八十四條
第二項「保護他人之法律」。系爭工程吊車為郭許波於八十一年間購得，為日本進口
之KATO牌一九八０年舊輪胎式大型吊車，該吊車之進口報單已載明：「不得申領行車
執照在公路上行駛」，且系爭工程吊車性質上屬「非汽車範圍之動力機械」等情，亦
有交通部路政司八十八年七月九日路台八八監字第一００三四號函附卷可稽，郭許波
未申請通行證，即令上訴人選任陳建霖駕駛該工程吊車往返台中、桃園等地，其就該
承攬事項之指示即有違上開保護他人之法律而有過失；另主管機關核准非汽車範圍之
動力機械於道路行駛時，須審酌各動力機械之性能而決定准予動力機械行駛之速度，
以督促駕駛人注意避免超速而發生意外，倘若郭許波訂立承攬契約後，能確實申請通
行證交予上訴人選任駕駛遵守行駛，定能督促、提醒駕駛人陳建霖注意確實遵守行車
速限以避免肇事，郭許波未申請通行證，即令上訴人選任陳建霖駕駛該工程吊車往返
台中桃園，陳建霖復因未攜帶通行證即超速駕駛該工程吊車以致肇事，郭許波未申請
通行證，就承攬事項指示有過失，與本件事故之發生，仍應認為有相當之因果關係。
再證人許楊素姬於刑事案件審理時證述在卷，上訴人選任陳建霖駕駛該工程吊車前往
桃園交予郭許波，其目的係在履行前揭承攬契約（包括選任司機往返台中、桃園）之
義務，陳建霖係受甲○○之選任，而駕駛該工程吊車前往桃園，始終未曾與郭許波有
所接洽，雖該開往桃園之費用，最終結算後應由郭許波負擔，客觀上仍應認為陳建霖
為上訴人之使用人。且上訴人於八十五年六月十二日晚上八點，委請陳建霖於翌日上
午六時許，駕駛該工程吊車前往桃園交予車主，陳建霖就該勞務實施之自由裁量空間
有限，解釋上，上訴人就該勞務實施之方式、時間、地點仍有指揮、監督之權限，上
訴人與陳建霖間仍具備民法第一百八十八條僱傭關係、選任監督之要件。上訴人雖又
辯稱其已盡監督之注意義務云云，然查上訴人自承伊僱傭陳建霖駕駛該工程吊車後，
並未就行駛速度及其他應注意事項加以指示，是上訴人選任陳建霖駕駛該工程吊車後
，就勞務實施之監督自有疏失。上訴人辯稱：伊已盡相當之注意云云，並不可採。綜
上所述，被上訴人主張郭許波未申請通行證而有過失，陳建霖超速駕駛系爭工程吊車
，致發生本件意外事故，甲○○僱用陳建霖駕駛系爭工程吊車前往桃園交車，未盡監
督之能事，亦有過失，堪予採信。按因故意或過失，不法侵害他人之權利者，負損害
賠償責任；違反保護他人之法律者，推定其有過失；不法侵害他人致死者，對於支出
殯葬費之人，亦應負損害賠償責任；被害人對於第三人負有法定扶養義務者，加害人
對於該第三人亦應負損害賠償責任；不法侵害他人致死者，被害人之父母、子女及配
偶，雖非財產上之損害，亦得請求賠償相當之金額；不法侵害他人之身體或健康者，
對於被害人因此所喪失或減少勞動能力，或增加生活上之需要時，應負賠償責任；又
數人共同不法侵害他人之權利者，連帶負損害賠償責任；受僱人因執行職務，不法侵
害他人之權利者，由僱用人與行為人連帶負損害賠償責任；民法第一百八十四條第一
項前段、第二項、第一百九十二條、第一百九十四條、第一百九十三條第一項、第一
百八十五條、第一百八十八條第一項前段分別定有明文。本件車禍事故之發生，係因
郭許波未申請通行證違反保護他人之法律，上訴人選任陳建霖駕駛該工程吊車就勞務
實施之監督有疏失，陳建霖受僱於上訴人駕駛上開工程吊車時超速行駛以致煞車不及
而肇事，其等過失與己○○、黃淑珍因本件車禍受傷、死亡，有相當之因果關係，上
訴人、郭許波、陳建霖對於被上訴人因此所受之損失，均應負連帶賠償責任。被上訴
人請求之各項金額審酌如下：(一)、己○○身體受傷賠償部分：1.醫藥費用：己○○主
張：伊因本件車禍受有右脛骨開放性骨折、左手臂深部撕裂傷十乘三公分、多處肌腱
斷裂、右眼瞼全層撕裂傷二公分等傷害，經送往苗栗大千綜合醫院（下稱大千醫院）
治療，共支出醫療費用十一萬二千六百九十七元，固據提出醫療費用一覽表及費用明
細證明單正本三紙、影本二紙等件為證，惟按傷害保險之保險人，依保險法第一百三
十五條準用第一百零三條規定，固不得代位行使被保險人對於加害人之損害賠償請求
權，惟全民健康保險法第八十二條規定：「保險對象因汽車交通事故，經本保險提供
醫療給付者，本保險之保險人得向強制汽車責任之保險人代位請求該項給付。」全民
健康保險法為保險法之特別法，依特別法優於普通法之原則，全民健康保險法第八十
二條應優先於保險法第一百三十五條、第一百零三條之規定而為適用。從而全民健康
保險之被保險人因汽車交通事故，經全民健康保險提供醫療給付者，全民健康保險之
保險人得向強制汽車責任保險人代位請求該項給付，而依強制汽車責任保險法第三十
條規定，於該範圍內，加害人或汽車責任保險之被保險人之損害賠償責任即因而解免
，全民健康保險被保險人對於加害人之損害賠償請求權亦因而喪失。查依己○○提出
之大千醫院醫療費用明細表所示，總額雖為十一萬二千六百九十七元，己○○自負額
部分僅為三萬四千七百八十九元，其餘部分則為健保給付，己○○僅得就其自負額部
分，請求上訴人、陳建霖、郭許波連帶賠償。從而己○○請求上訴人、陳建霖、郭許
波連帶給付醫藥費三萬四千七百八十九元，為有理由，應准許之；逾此部分之請求，
不應准許。2.增加生活支出：己○○因本件事故受傷，需一年半時間始能復原，其間
須人照顧並使用拐杖，並因本件車禍住院期間，共支出看護費用二萬二千元等情，亦
據己○○提出大千醫院護理部出具之代收特別護士費、看護費證明四紙為證，堪信屬
實，己○○此部分之請求，應予准許。3.工作損失：己○○主張伊受傷治療期間，雖
仍領有基本薪資，惟因無法到校，以致學校依法停止發給主管職務加給及導師費，每
月計減少一萬二千零八十元，迄伊完全康復，回復原職，期間長達二十四個月，計短
少二十八萬九千九百二十元，另支出代課費用八千二百元，總計減少二十九萬八千一
百二十元等情，業據提出各類所得扣繳暨免扣繳憑單、證明書各一紙、薪津清單為證
。經查己○○原在校擔任導師並兼任圖書館主任，自八十五年六月起每月支領主管職
務加給七千四百八十元、導師費四千六百元，而己○○受傷後，行動不便需以拐杖輔
助行走，且無法駕駛交通工具進行校外訪談，右眼瞼全層撕裂傷，致無法審視及批閱
文件，無法擔任導師及圖書館主任，且八十五年六月十三日至同年七月間課程無法講
授，由其他教師代授課程，代課費用八千二百元由己○○支付，有己○○提出之薪津
清單、證明書在卷可考，己○○主張其因受傷而無法擔任導師及圖書館主任，尚堪信
為真實。惟依薪津清單所示，己○○自八十五年九月起未再支領主管職務加給及導師
費，且己○○於八十七年一月十四日拔除鋼釘而告復元，亦有大千醫院函在卷足憑，
其因傷未支領主管職務加給及導師費共十七個月，每月一萬二千零八十元，合計二十
萬五千三百六十元，另支出代課費用八千二百元，總計二十一萬三千五百六十元，己
○○請求因傷所受工作損失二十一萬三千五百六十元，為有理由，應予准許。己○○
逾此部分之請求，不應准許。(二)、黃淑珍死亡賠償部分：1.殯葬費用：己○○主張：
黃淑珍因本件車禍死亡，伊支出殯葬費用五十五萬四千七百五十五元，業據提出殯葬
費明細表及收據影本三十紙為證，其中白桌餐點三萬二千五百元、什音二萬一千二百
元、女子樂隊二萬四千元、休閒服一千四百元、襪子一批七百八十元並非辦理殯葬之
必要費用，應予扣除，其餘四十七萬四千八百七十五元，參酌台灣民俗風情，應屬殯
葬之通常及必要費用，應予准許。至己○○請求賠償殯葬費用逾上開金額部分，於法
不合，不應准許。2.扶養費用：戊○○、丁○○主張伊等為黃淑珍之子女，依民法第
一千一百十四條規定，黃淑珍對其負有扶養義務，又戊○○係八十一年七月三十一日
出生、丁○○係八十四年十月二日出生，於黃淑珍因本件車禍死亡時，各為四歲及一
歲，以二十歲成年計，尚可受扶養年限分別為十六年及十九年，參酌財政部核定之八
十五年度扶養親屬寬減額每人七萬元，依霍夫曼式計算法扣除中間利息，戊○○、丁
○○受扶養之費用各為八十三萬八千六百五十九元、九十五萬二千二百二十七元等情
，業據戊○○、丁○○提出戶籍謄本為證，復為上訴人所不爭執，堪信屬實。又戊○
○、丁○○除黃淑珍外，尚有其父親己○○可為扶養，其扶養費用應由其扶養義務人
平均分攤，戊○○、丁○○得請求賠償之扶養費用各為四十一萬九千三百三十元、四
十七萬六千一百十四元。戊○○、丁○○分別請求郭許波、陳建霖、上訴人連帶賠償
扶養費用四十一萬九千三百三十元、四十七萬六千一百十四元，洵屬有據，應予准許
。戊○○、丁○○逾此部分之請求，不應准許。3.精神慰撫金部分：黃淑珍係五十七
年八月八日出生，原任職於私立建台高級中學，八十五年六月十三日發生本件事故時
尚未滿二十八歲，己○○為黃淑珍之夫，任職於國立聯合大學講師，年收入為九十三
萬八千九百十四元，青年喪妻；戊○○、丁○○均為黃淑珍之子女，於黃淑珍因本件
事故死亡時，各為四歲及一歲，幼年失恃；乙○○、丙○○分別為黃淑珍之父母，目
前均已逾退休年齡，現均無工作。陳建霖曾擔任輪式起重機駕駛，為一般受薪階級，
目前並無穩定工作；上訴人係國中畢業，現經營勝峰吊車專業板金行；郭許波經營吊
車公司，本件肇事吊車為其所有等情，業據兩造分別陳明在卷，審酌兩造之身分、地
位、經濟能力及被上訴人各人所受痛苦等一切情狀，認己○○、戊○○、丁○○各請
求精神慰撫金七十萬元、乙○○、丙○○各請求精神慰撫金三十萬元為適當，被上訴
人各人逾此部分之請求則不適當，不應准許。己○○請求賠償醫樂費、增加生活費用
、減少工作損失、殯葬費用及精神慰撫金共一百四十四萬五千二百二十四元（原判決
誤載為一百三十萬九千五百七十二元），戊○○請求賠償扶養費及精神慰撫金共一百
十一萬九千三百三十元，丁○○請求賠償扶養費及精神慰撫金共一百十七萬六千一百
十四元，乙○○、丙○○各請求精神慰撫金三十萬元，自屬有據。綜上所述，被上訴
人主張郭許波未申請通行證而有過失，陳建霖超速駕駛系爭工程吊車，致發生本件意
外事故，上訴人僱用陳建霖駕駛系爭工程吊車前往桃園交車，未盡監督之能事，亦有
過失等語，為可採。從而被上訴人本於侵權行為之法律關係，請求上訴人、陳建霖、
郭許波連帶給付己○○、戊○○、丁○○、乙○○、丙○○各一百四十四萬五千二百
二十四元、一百十一萬九千三百三十元、一百十七萬六千一百十四元、三十萬元、三
十萬元，及均自起訴狀繕本最後送達之翌日即八十五年八月二十八日起至清償日止，
按週年利率百分之五計算之利息部分，為有理由，應予准許等詞，爰將第一審就己○
○上開應准許部分中之十三萬五千六百五十二元本息所為己○○敗訴之判決廢棄，改
判命上訴人、陳建霖、郭許波應再連帶給付己○○該金額本息，並維持第一審被上訴
人勝訴部分之判決，駁回上訴人、陳建霖、郭許波之上訴。經核於法尚無不合。至於
原審將被上訴人於第一審所提出供參酌之前台灣省公路局新竹監理所核發之臨時通行
證，誤為係本件系爭工程吊車之臨時通行證，並以該臨時通行證所載內容，逕認陳建
霖係於系爭工程吊車禁止行駛之時間內違規駕駛該車行駛於公路上，此部分採證認事
，固有欠妥當，惟原審另依證人許進源之證言，認陳建霖確有超速行駛情事，據以認
定陳建霖難辭過失責任，仍無不合，原審上開誤認臨時通行證部分，對於陳建霖就本
件車禍之發生應負過失責任，尚不生影響，自不足據為有利上訴人之論斷。另原審就
許進源於本件刑事審理時之陳稱：「（開吊車要何條件？）以前上公路要向監理所請
發通行證，我申請過，我有大卡車駕照，申請時要附吊車型號、噸數」等語，誤認係
上訴人之陳述，並進而認定：上訴人明知系爭工程吊車行駛時需申請通行證，並知如
何申請。惟原審亦另以上訴人僱請陳建霖駕駛系爭工程吊車後，未就行駛速度及其他
應注意事項加以指示，而認定上訴人就勞務實施之監督有疏失，上訴人辯稱其已盡監
督之注意義務，並不足採。是原審誤認許進源之陳述為上訴人之陳述，對於上訴人仍
應負監督疏失之責任，亦不生影響。其他上訴論旨，就原審取捨證據及認定事實之職
權行使，任意指摘原判決不當，求予廢棄，非有理由。
據上論結，本件上訴為無理由。依民事訴訟法第四百八十一條、第四百四十九條第一
項、第七十八條，判決如主文。
中　　　華　　　民　　　國　　九十三　　年　　　三　　　月　　 十八 　　日
                              最高法院民事第六庭
                                  審判長法官  吳　正　一
                                        法官  劉　福　來
                                        法官  鄭　玉　山
                                        法官  黃　義　豐
                                        法官  顏　南　全
      右正本證明與原本無異
                                              書  記  官
中　　　華　　　民　　　國　　九十三　　年　　　四　　　月　　　八　　　日
                                                                        Ｑ
